【裁判字號】    97,勞訴,16
【裁判日期】    970814
【裁判案由】    給付資遣費
【裁判全文】
臺灣臺中地方法院民事判決  97年度勞訴字第16號
原      告  乙○○○
被      告  東籐工業有限公司
法定代理人  甲○○
訴訟代理人  張績寶律師
複  代理人  莊惠祺律師
            張瓊文律師
            白裕棋律師
上列當事人間請求給付資遣費事件，本院於97年7月24日言詞辯
論終結，判決如下：
    主    文
被告應給付原告新台幣肆拾伍萬陸仟陸佰零伍元及自民國96年12
月1日起至清償日止，按週年利率百分之5計算之利息。
原告其餘之訴駁回。
訴訟費用新台幣捌仟貳佰陸拾元，由被告負擔新台幣伍仟元，餘
由原告負擔。
本判決原告勝訴部分，於原告以新台幣壹拾伍萬元供擔保後，得
假執行。但被告如以新台幣肆拾伍萬陸仟陸佰零伍元為原告供擔
保，得免為假執行。
原告其餘假執行之聲請駁回。
    事 實 及 理 由
壹、原告方面：
  一、聲明：(一)被告應給付原告755,570元及自96年11月1日起至
      清償日止，按週年利率百分之5計算之利息。(二)原告願供
      擔保，請准宣告假執行。
  二、原告陳述略以：
    (一)原告自民國（下同）87年3月13日起受僱於被告公司擔任
      模具技師，從事模具組合及維修工作，自96年3月起每月
      之工資為新台幣（下同）56,315元，然被告為規避資遣費
      及退休金，將上開工資之給付巧立名目為包含「基本薪資
      」17,000元、「職位加給」4,000元、「技術加給」4,100
      元、「交通津貼」900元、「伙食津貼」700元、「全勤獎
      金」1,600元、「年節獎金」23,015元、「績效獎金」5,0
      00元等各項給付，惟上開各項給付名目及金額從未變動，
      足見上開各項給付名目及金額均屬原告因工作而獲得之報
      酬，為勞動基準法第2條所稱之工資。詎被告於96年10月
      11日發給原告同年9月份薪資時，竟擅自扣除「績效獎金
      」5,000元，原告因而在同年月19日填具離職書，載明於
      96年10月31日離職，自96年10月19日起至同月31日止則辦
      理請假獲准，故而原告96年10月份之薪資僅為24,695元，
      又被告自原告任職時起、迄原告離職時止，從未給與原告
      特別休假，此並已違反勞動基準法之規定，故而，原告另
      於96年11月7日委任律師發函向被告重申因其違反勞動契
      約，原告依勞基法第14條第1項第6款終止兩造間勞動契約
      ，並請求被告支付資遣費、應休而未休之特別假工資及遭
      剋扣之績效獎金，然被告置不理會，爰再以起訴狀向被告
      為終止勞動契約之表示，並依勞動契約及勞動基準法相關
      規定，請求被告給付資遣費、應休未休之特別休假工資、
      遭剋扣之工資等。
    (二)按原告自96年5月至96年10月止，工作日數共184日，加計
      96年9月間被告應給付而未給付之績效獎金5,000元後，工
      資總額為325,804元，原告之日平均工資為1,770元，再加
      計應休而未休之14日特別休假工資24,780元後，原告之日
      平均工資即為1,905元，則原告之月平均工資應為57,150
      元，被告應給付原告之資遣費、應休而未休之特別假工資
      及遭剋扣之績效獎金，臚列如下：
      資遣費：原告任職被告公司之工作期間為9年7月又19
        日，依勞動基準法第14條第4項準用第17條規定，被告
        應發給原告9又8/12個月之平均工資即552,450元。
      特別休假工資：自88年3月12日起至原告離職之96年10
        月31日止，合計原告共有特別休假104日未休，故被告
        應給付原告特別休假之總工資應為198,120元。
      遭剋扣之績效獎金5,000元。
      從而，被告應給付原告之資遣費、應休而未休之特別假工
      資及遭剋扣之績效獎金合計為755,570元。
貳、被告方面：
  一、聲明：(一)原告之訴及假執行之聲請均駁回。(二)如受不利判
      決，願供擔保免為假執行。
  二、被告陳述略以：
    (一)被告設立績效獎金制度，係為鼓勵員工協助主管按每月進
      度開發模具、或儘速修復生產時發生損害之模具，以激勵
      員工在工作崗位上投注更多心力，該績效獎金並非原告之
      固定薪資，而被告於96年9月份多次要求原告加班，已趕
      上當月落後之進度，原告非但不予積極配合，甚至有答應
      加班後卻又不告而別之情況，導致進度落後及客戶抱怨連
      連，顯然不符被告設立績效獎金制度之目的，故而被告於
      給付96年9月份薪資時，才未加發績效獎金予原告，顯非
      剋扣原告之工資，並無違反勞基法第14條第1項第6款之情
      事，原告竟在96年10月19日以被告扣其薪資為由，填寫「
      員工離職單」告知欲在當月31日終止兩造間之勞動契約，
      且自96年11月1日起即未再至被告公司上班，堪認原告已
      無繼續至被告公司上班之意，原告前開終止勞動契約之意
      思表示，依民法第488條第2項規定意旨，應視為其自請離
      職，依法並無請求被告給付資遣費之權利。
    (二)至特別休假部分，原告固有未休畢應休之特別休假情事，
      惟原告於填寫「員工離職單」時，並未以被告未給予特別
      休假為離職原因，原告於96年11月7日委請律師寄發之存
      證信函中，固有提及請求補發特別休假工資，然亦未以此
      為終止兩造間勞動契約之理由，俟於提起本件訴訟之起訴
      狀中則併主張以被告為給予特別休假，違反勞動契約及勞
      工法令，而主張終止兩造間勞動契約，然兩造間之勞動契
      約早於96年10月31日因原告自請離職而終止，原告實無從
      於事後就業已不存在之勞動契約再為終止之表示。再被告
      公司於94年6月前，礙於公司規模尚小，並未建立特別休
      假制度，於94年6月後雖有特別休假，但以獎金制度代替
      特別休假，94年6月份後之薪資明細中有關「獎金預支」
      或「年節獎金預支」或「年節獎金」等之記載，即係不休
      假獎金，原告既已同意以支領獎金代替休假，自不得再請
      求未休特別休假之工資；況且原告於任職期間未休完其應
      休之特別休假，並無可歸責於被告之事由存在，參之特別
      休假之目的係在鼓勵員工休假，而非領取報酬，在本件原
      告係自請離職之情況下，自不得向被告請求勞動契約終止
      前該年度（96年度）應休未休之特別休假工資，且原告91
      年度以前未休特別休假所應得之報酬，亦已罹於時效，被
      告自得拒絕給付。
    (三)退而言之，縱認原告得請求被告給付資遣費、應休未休之
      特別休假工資，然原告就平均工資之計算亦屬有誤，蓋特
      別休假之目的係在鼓勵員工休假，而非領取報酬，故而員
      工於特別休假日出勤、雇主依勞動基準法39條規定加給之
      工資，乃係以犧牲特別休假為前提，且於原告之特別休假
      日雇主是否須勞工工作，乃不確定之事實，該特別休假日
      出勤加給之工資，自不得列入計算平均工資，否則如將特
      別休假集中於退休前六個月內，將使平均工資膨脹，有失
      公平。另勞工退休金條例第12條已修改，原告計算資遣費
      未區分新舊制，計算亦有誤。
參、下列事項為兩造所不爭執，且有台中縣政府函（附台中縣政
    府處理勞資爭議調解委員會及調解會議記錄）、員工薪資表
    、存摺、台中何厝郵局第1492號存證信函、律師函、員工離
    職單、請假單、薪資明細等附卷可稽，堪信為真：
  一、原告自87年3月13日起在被告公司任職，擔任模具技師，
      從事模具組合及維修工作。
  二、被告於96年10月11日發放原告該年度9月份工資時，未發
      給原告「績效獎金」5,000元。
  三、原告於96年10月19日填寫離職書，載明離職原因為「扣我
      薪資5,000元」、及於同年月31日離職，自96年10月19 日
      起至同年月31日止之期間原告則辦理請假獲准。
  四、原告自96年11月1日未再至被告公司工作。
  五、原告於96年11月7日委任律師發函被告，敘明被告違反勞
      動契約、依勞動基準法第14條第1項第6款規定終止勞動契
      約。
  六、原告於96年度迄其離職時止，尚未休畢勞動基準法第38
      條規定之該年度特別休假。
  七、兩造間本件勞資糾紛，於起訴前曾經台中縣政府勞資爭議
      調解委員會調解不成立。
肆、本件兩造爭執之焦點為：
  一、「績效獎金」是否屬被告應給與原告之工資？被告未發放
      96年度9月份「績效獎金」5,000元予原告，有無正當理由
      ？
  二、被告應否給付原告資遣費？亦即兩造間勞動契約於96年10
      月31日終止，係因原告自動離職？或係因被告違反勞動契
      約或勞工法令而經原告依勞動基準法第14條第1項第6款規
      定終止契約？
  三、被告應否給付原告應休未休之特別休假工資？
  四、如被告應給付原告資遣費及特別休假工資，其應給付之金
      額為何？應休未休之特別休假日數工資得否列入計算平均
      工資？
伍、法院之判斷：
  一、按於勞動契約中，雇主之主要給付義務為工資給付義務，
      勞工之主要給付義務則為提供勞務，雇主之工資給付義務
      與勞工之工作義務為互相對待給付義務，勞工工作之目的
      在取得工資，且工資係維持勞工生活之最重要財源，自應
      確保工資能全額給付勞工，以免勞工生活限於不安，而所
      謂「工資」，依勞動基準法第2條第3款「工資：謂勞工因
      工作而獲得之報酬；包括工資、薪金及按計時、計日、計
      月、計件以現金或實物等方式給付之獎金、津貼及其他任
      何名義之經常性給與均屬之。」、勞動基準法施行細則第
      10 條「本法第二條第三款所稱之其他任何名義之經常性
      給與係指左列各款以外之給與。一、紅利。二、獎金：指
      年終獎金、競賽獎金、研究發明獎金、特殊功績獎金、久
      任獎金、節約燃料物料獎金及其他非經常性獎金。三、春
      節、端午節、中秋節給與之節金。四、醫療補助費、勞工
      及其子女教育補助費。五、勞工直接受自顧客之服務費。
      六、婚喪喜慶由僱主致送之賀禮、慰問金或奠儀等。七、
      職業災害補償費。八、勞工保險及僱主以勞工為被保險人
      加入商業保險支付之保險費。九、差旅費、差旅津貼及交
      際費。十、工作服、作業用品及其代金。十一、其他經中
      央主管機關會同中央目的事業主管機關指定者。」之規定
      ，可知除勞動基準法施行細則第10條各款所列給付外，凡
      勞工因工作所獲得之報酬屬經常性給予者，不問其給付之
      名目係稱為工資、薪金、獎金、津貼或其他任何名目均屬
      之。經查，原告任職於被告公司期間，自92年6月間起至
      94年4月間止，其計薪方式係以每日薪資1,830元（底薪
      660元、職薪1170元）、按該月工作日數計算，除另有加
      班、全勤之給付外，並無其他名目之給付，自94年5月起
      ，薪資明細則將給付項目調整細列為「底薪（或基本薪資
      ）」、「職位加給」、「技術加給」、「交通津貼」、「
      午餐（或伙食）津貼」、「加班費」、「全勤獎金」、「
      獎金預支」、「績效獎金」等各項給付，上開各項給付中
      除加班費之金額每月有所變動不同外，其餘各項給付之金
      額均屬固定，且自調整給付項目之94年5月當月起至96年1
      月止，原告每月均固定領有績效獎金4,000元，自96年3月
      起至同年8月止，則每月固定領有績效獎金5,000元，有原
      告之薪資明細、員工資薪表在卷可按，參照被告於94年5
      月調整給付項目前後，原告於調整後底薪之平均日薪竟遠
      低於調整前之日薪，按之員工資薪因年資累積、物價指數
      上揚等年資及社會經濟原因，通常呈微幅提高之趨勢，應
      無在無重大原因之情況下劇減之理，已可知被告調整給付
      項目後之各項給付，仍屬原告因工作所獲得經常性給予之
      報酬；另參之被告就其發放績效獎金之規定為何，自承僅
      依被告公司內部開會口頭說明辦理，無書面資料，就如何
      決定是否發給績效獎金，自始終無法提出任何給予標準或
      工作規則、規範等，僅泛稱需達到被告要求之工作進度，
      加發與否由主管決定，但會告知員工該月是否加發（見本
      院卷被告97年4月16日陳報狀、97年6月6日陳報狀、97年6
      月16日言詞辯論筆錄），按「績效獎金」如屬被告所為具
      恩惠性、獎勵性之非經常性給予，衡之常情，被告理應制
      定發給標準，以資遵循，並公告員工週知，方有可能達成
      鼓勵員工努力達到標準以領取獎金、進而藉以提升工作績
      效之目的，每次發放時，亦理會說明發放之事由，當無可
      能漫無標準、任由主管隨性決定是否給予之理，尤無在毫
      無發給標準之情況下，仍按月給予固定獎金之理，亦足見
      被告按月發給原告之「績效獎金」，確屬原告因工作所獲
      得經常性給予之報酬、屬勞動基準法第2條第3款規定之工
      資無疑，被告自不得無故剋扣不發。原告雖請求傳喚證人
      即被告公司員工林嬡玲、陳春涼到庭證明原告於96年9月
      份有多次未積極配合被告加班以趕上落後進度之要求，甚
      且二度同意加班後卻臨時不告而別，致客戶抱怨連連，為
      被告該月不發「績效獎金」予原告乃有正當理由之證明，
      然姑不論「績效獎金」乃原告因工作所應得之工資，已如
      前述，且被告公司始終無法提出決定發放「績效獎金」與
      否之任何標準、工作規則、規範等，亦如前述，在被告公
      司無法提出發放與否之標準下，所謂工作進度即係被告得
      片面任意決定，漫無標準，證人顯無從證明原告有何違反
      發給「績效獎金」標準或工作規則、規範之可能，自無傳
      喚之必要。從而，被告於發放原告96年度9月份之薪資時
      ，未發放屬工資部分之「績效獎金」5,000元予原告，自
      無正當理由，原告依勞動契約之法律關係訴請被告給付績
      效獎金5,000元，即屬有據。
  二、次按雇主違反勞動契約或勞工法令，致有損害勞工權益之
      虞者，勞工得不經預告終止契約，並準用同法第17條之規
      定，勞動基準法第14條第1項、第4項定有明文。又勞工終
      止勞動契約時，並無須將其據以終止之具體事由（如僱主
      有何違反勞動契約之情節、並如何有損害勞工權益之虞）
      告知雇主，且亦不以書面為之為必要，勞工如認為僱主違
      反勞動契約或勞工法令而有損害勞工權益之虞時，自得僅
      以言詞表明終止契約之意，縱其未於終止契約時表明其具
      體理由，亦非謂此等理由不能作為審究勞工終止契約是否
      合法之依據（最高法院92年度台上字第1779號判決意旨參
      照）。承前所述，被告於96年10月11日發放原告96年度9
      月份工資時，未發放屬工資範圍內之「績效獎金」5,000
      元予原告，乃無正當理由，自屬違反兩造間勞動契約，並
      違反勞動基準法第22條第2項工資應全額直接給付勞工之
      規定，原告自得依勞動基準法第14條之規定，不經預告終
      止兩造間之勞動契約，查原告於96年10月19日填寫離職書
      時，已於離職書上載明離職原因為「扣我薪資5,000元」
      ，雖無載明被告「違反勞動基準法第14條第6款規定」之
      文字，然其業已載明被告不當剋扣工資之意，應認原告已
      具體表明係因被告違反勞動契約及勞動基準法第22條之規
      定，而行使同法第14條規定之被迫辭職權，兩造間之勞動
      契約業因原告依勞動基準法第14條第1項第6款規定為終止
      契約之表示，而於96年10月31日終止，揆之前開規定及說
      明，洵屬無疑，被告抗辯原告係自請離職，委無可採。兩
      造間之勞動契約，既因原告以被告違反勞動契約及勞工法
      令，而依勞動基準法第14條第1項第6款規定終止契約，則
      原告依同條第4項規定準用同法第17條規定，請求被告給
      付資遣費，於法自屬有據（至資遣費之金額詳如後述）。
  三、再按勞工在同一雇主或事業單位，繼續工作滿一年以上之
      期間者，雇主應給予特別休假，固為勞動基準法第38條所
      明定，惟依勞動基準法第24條第2款規定，特別休假日期
      應由勞雇雙方協商定之，可知，勞工於滿足勞動基準法第
      38條取得特別休假權之法定要件後，即使勞工取得可向雇
      主請求特別休假之債權，勞工行使特別休假權，需先向雇
      主請求得到雇主協助（承諾）後，始能滿足該特別休假權
      。查原告自87年3月13日起即在被告公司任職，固已符合
      勞動基準法第38條所規定可得享有特別休假之權，然原告
      欲實行其特別休假權，仍應先向雇主提出請求，經雇主同
      意後為之，而原告自承「我進入公司二年時曾經口頭向被
      告要求特別休假，被告說沒有，之後我就沒有要求要特別
      休假。」等語（見本院卷97年6 月16日言詞辯論筆錄），
      可知自原告任職後第3年起其均未向被告提出休特別休假
      之請求，至原告主張其於任職第2年曾請求特別休假，並
      未舉證以實其說，則原告未休特別休假顯非因被告不同意
      其休假、或要求其於特別休假日工作所致，則原告請求被
      告給付應休未休之特別休假工資，於法即屬無據。
  四、兩造間勞動契約業經原告依勞動基準法第14條第1項第6款
      規定為終止之意思表示，而於96年10月31日終止，依勞動
      基準法第14條第4項規定準用同法第17條規定，被告應給
      付原告資遣費，已詳如前述，茲就被告應給付原告之資遣
      費數額說明如下：
    (一)原告之平均工資：依勞動基準法第2條第4款規定，所謂平
      均工資，係指計算事由發生之當日前六個月內所得工資總
      額除以該期間之總日數所得之金額。兩造間勞動契約於96
      年10月31日終止，而原告自96年5月1日起至96年10月31日
      止6個月期間之工資所得分別為：96年5月份61,653元、同
      年6月份68,058元、同年7月份56,315元、同年8月份58,76
      8元、同年9月份56,315元（已加計績效獎金5,000元）、
      同年10月份24,695元，合計共325,804元，上開期間之日
      數計184日，則原告之日平均工資為1,771元（325,084元
      184日＝1,770.67元，元以下四捨五入，以下同），其
      月平均工資則為53,130元（1,771元30日＝53,130元）
      。原告雖主張計算平均工資應加計其應休未休之特別休假
      工資，然特別休假制度之目的，旨在提供勞工休憩之機會
      ，而非用以換取工資，更非藉此增加平均工資，且勞工是
      否休畢特別休假、雇主是否需要勞工於特別休假日工作，
      均屬非確定，該因特別休假日未休而工作所加給之工資，
      非屬經常性給予，自不得計入為計算平均工資之依據。
    (二)原告自87年3月13日起在被告公司任職，於94年7月1日勞
      工退休金條例施行後，適用該條例所定之退休金制度，且
      原告之平均工資為53,130元，則原告之資遣費計算如下：
      87年3月13日至94年6月30日部分之年資部分：
        「本條例施行前已適用勞動基準法之勞工，於本條例施
        行後，仍服務於同一事業單位而選擇適用本條例之退休
        金制度者，其適用本條例前之工作年資，應予保留」、
        「前項保留之工作年資，於勞動契約依勞動基準法第11
        條、第13條但書、第14條、第20條、第53條、第54條或
        職業災害勞工保護法第23條、第24條規定終止時，雇主
        應依各法規定，以契約終止時之平均工資，計給該保留
        年資之資遣費或退休金，並於終止勞動契約後三十日內
        發給」，勞工退休金條例第11條第1項、第2項定有明文
        。原告既依勞動基準法第14條第1項第6款之規定終止兩
        造間勞動契約，自得依同條第4項、第17條之規定，請
        求被告發給資遣費已如前述，此部分原告在被告公司繼
        續工作7年又4個月（未滿一個月以一個月計），得請求
        7又4/12個月平均工資之資遣費，其金額為389,620元（
        53,130 元7又4/12＝389,620元）。
      94年7月1日至96年10月31日部分：
        勞工退休金條例第12條第1項規定：「勞工適用本條例
        之退休金制度者，適用本條例後之工作年資，於勞動契
        約依勞動基準法第11條、第13條但書、第14條及第20條
        或職業災害勞工保護法第23條、第24條規定終止時，其
        資遣費由雇主按其工作年資，每滿一年發給1/2個月之
        平均工資，未滿1年者，以比例計給；最高以發給六個
        月平均工資為限，不適用勞動基準法第17條之規定」，
        此部分原告之工作年資計2年4月，原告得請求1又1/6個
        月平均工資之資遣費，其金額為61,985元（4/121/2
        ＝1/6，53,130元1又1/6＝61,985元）。
      綜合上述，原告得請求之資遣費為451,605元（389,620
        元＋61,985元＝451,605元），
  五、綜據上述，原告依兩造間勞動契約及勞動基準法第17條、
      勞工退休金條例第12條訴請被告給付工資5,000元、資遣
      費451,605元（合計共456,605元），為有理由，而資遣費
      應於終止勞動契約後30內發給，為勞工退休金條例第12條
      第2項所明定，兩造間勞動契約於96年10月31日終止，則
      被告應於96年11月30日前給付上開資遣費，自同年12月1
      日起負遲延責任，故原告併請求被告給付自96年12月1日
      起按週年利率百分之5計算之法定遲延利息部分，為有理
      由，應予准許。逾上開範圍之請求，於法即屬無據，應予
      駁回。
陸、本件判決之結果已臻明確，兩造其餘主張、抗辯暨攻擊防禦
    方法，經審酌均於判決結果無影響，毋庸一一贅述，附此敘
    明。
柒、兩造均陳明願供擔保，分別聲請宣告假執行或免為假執行，
    經核原告勝訴部分，合於法律規定，爰分別酌定相當之擔保
    金額宣告之；至原告敗訴部分，其假執行之聲請因訴之駁回
    而失所依據，不予准許。
捌、結論：本件原告之訴為一部有理由、一部無理由，依民事訴
    訟法第第79條、第390條第2項、第392條，判決如主文。
中    華    民    國    97    年    8    月    14    日
                  民事第四庭    法  官  呂麗玉
正本係照原本作成。
如對本判決上訴，須於判決送達後20日內向本院提出上訴狀。
中    華    民    國    97    年    8    月    14    日
                                書記官


司法院資訊處製作；財團法人民間司法改革基金會備份。
